【裁判字號】    95,交上訴,17
【裁判日期】    950712
【裁判案由】    過失致死
【裁判全文】
臺灣高等法院刑事判決                95年度交上訴字第17號
上  訴  人
即  被  告  乙○○
選任辯護人  邱清銜律師
            洪明俊律師
上列上訴人因過失致死案件，不服臺灣板橋地方法院94年度交訴
字第44號，中華民國94年11月23日第一審判決（起訴案號：臺灣
板橋地方法院檢察署94年度偵字第1559號），提起上訴，本院判
決如下：
    主  文
原判決撤銷。
乙○○從事業務之人，因業務上之過失致人於死，處有期徒刑壹
年。緩刑參年。
    事  實
一、乙○○係東原交通股份有限公司（下稱東原公司）之營業大
    貨曳引車司機，平日以駕駛營業大貨曳引車牽引拖車載運貨
    物為業，為從事駕駛業務之人。民國（下同）93年1月13上
    午7時40分許，乙○○駕駛東原公司所有車牌號碼GU-012號
    營業大貨曳引車牽引車牌號碼T7-41號全拖車（下稱全聯結
    車），沿臺北縣板橋市○○路○段往臺北市方向行駛，途經
    中山路2段與該路段443巷交岔路口時，應注意遵守道路交通
    標誌之指示，以及轉彎車應讓直行車先行，且依當時情形，
    天候陰、晨間有光線、視距良好，路況係濕潤、無缺陷、無
    障礙物之柏油路面，並無不能注意情事，竟疏未注意，逕自
    左轉進入設置有「禁止大貨車與聯結車進入」禁制標誌之中
    山路2段443巷口，且未讓直行車先行，適施俊豪騎乘車牌號
    碼DQQ-959號（原判決誤載為DOQ-595號）輕型機車沿中山路
    2段對向駛至，見狀停煞不及，行車失控後人車倒地，因乙
    ○○於車輛轉彎時在駕駛座上無法觀顧母子全車四周狀況，
    未能注意施俊豪倒地，仍逕自繼續行駛，致上開全聯結車母
    車右後輪輾壓戴有安全帽之施俊豪頭部及身體，造成施俊豪
    頭部及全身重度鈍傷、骨折、內臟損傷出血性休克立即死亡
    。
二、案經施俊豪之父甲○○訴請臺灣板橋地方法院檢察署檢察官
    偵查起訴。
    理  由
壹、程序方面：
    按被告以外之人於偵查中向檢察官所為之陳述，除顯有不可
    信之情況者外，得為證據。刑事訴訟法第159條之1第2項定
    有明文。次按偵查中檢察官向被告以外之人所取得之陳述，
    原則上均能遵守法律規定，不致違法取供，其可信性極高，
    是本件證人洪秋玲於偵查中向檢察官所為之陳述，核諸卷內
    資料，既無顯有不可信之情況，依上開說明，自得為證據。
貳、實體方面：
一、右開事實，業據被告乙○○於本院審理時坦承不諱，核與被
    害人之父甲○○於原審指訴被害人施俊豪係因本件禍死亡之
    事實相符。
二、證人洪秋玲於偵查中證稱：伊是聯結車轉彎時，看見有機車
    倒在路口，機車騎士戴安全帽，聽到路人尖叫及吵雜聲，即
    注意看該聯結車的車號，看見車身有「高雄縣」字樣，車尾
    車牌號碼係T7-41號等語（見93年度相字第89號相驗卷宗一
    第88、89頁）；於原審審理時結證稱：伊於93年1月13日上
    午7時30分許走到443巷內晉昌木材行對面時，看到聯結車左
    轉即先停下，當時尚未步行到達巷口，後來聽到聲音，發現
    路口有人跌倒在地，因為巷子是彎的，聯結車才剛繼續開過
    ，所以伊記下車號，後來伊越中山路2段去搭公車，並將車
    號告知在場的交通警察俾以追查，伊是在車子一過後就看到
    有人跌倒等語（見原審94年11月9日審判筆錄第3、4、6 頁
    ）。證人莊陳美雲於原審審理時亦結證稱：伊於93年1月13
    日上午7時30分許在臺北縣板橋市○○路○段443巷口的早餐
    店工作，本件車禍發生時伊正從廚房出來，面對443巷，那
    時有很大聲的車輛轉彎聲音，伊看到一輛兩節拖板車轉進44
    3巷內，約過三、四秒後就聽到說有人被撞，該車仍繼續往
    443巷內駛去，當時是上班時間，伊站在店裡就可以通視現
    場，且看到有人躺在馬路上，但不知道是否已經死亡，當中
    相隔還不到一分鐘（見原審94年10月6日審判筆錄第4至7頁
    ）。
三、檢察官於偵查中將本件道路交通事故送請中華民國車輛交通
    事故鑑定技術研究學會鑑定肇事責任，經鑑定人即該學會秘
    書長張漢威履勘現場，並請警方安排被告全聯結車由中山路
    2段之內、中、外各車道左轉該路段443巷，發現被告全聯結
    車於行駛其自承當時行經之內車道再左轉443巷時，聯結車
    母車右後輪之軌跡，與被害人跌躺於路面所留之血跡位置吻
    合，有鑑定報告在卷可參，並經鑑定人張漢威於原審審理時
    結證明確（見原審94年10月6日審判筆錄第19頁）。
四、依卷附道路交通事故調查表所載，現場留有機車刮地痕，事
    發後機車所在位置與血跡、安全帽之位置均相近，機車除右
    側車身有磨痕外，均無明顯撞擊破損等情，足見被害人係沿
    中山路2段往板橋市區○○○○路口時驟見被告駕駛聯結車
    貿然左轉，因緊急停煞致機車失控倒地，灼然甚明。
五、被害人施俊豪確因本件車禍受有全身重度鈍傷、骨折、內臟
    損傷、出血性休克死亡，亦經臺灣板橋地方法院檢察署檢察
    官督同法醫師相驗無訛，有相驗屍體證明書、驗斷書、勘驗
    筆錄及法務部法醫研究所（93）法醫所醫鑑字第0260號鑑定
    書在卷可憑。依卷附法務部法醫研究所鑑定書所示，被害人
    之傷勢係遭重型車輛「輾壓」所致。雖該鑑定書關於經肉眼
    觀察結果部分所載，未見描述被害人有遭重型車直接自身上
    輾過之傷害情狀，且鑑定人張漢威依現場聯結車車輪軌跡與
    血跡位置測量比對，並依上開法醫研究所鑑定書關於鑑定經
    過所指，經肉眼觀察結果部分之胸腔項下載有「頸椎骨折斷
    裂、氣管及主動脈食道等完全斷裂，死者應立即死亡」等語
    ，認定被害人係遭聯結母車之右後車輪輪邊強力「擠壓」戴
    有安全帽之頭部，因被害人身體本身有重量，倒地時不會整
    體移動，而僅頸部挪動，始導致被害人在車輪強力擠壓下造
    成頸椎、氣管、食道三處完全斷裂之致命傷勢等情，固據鑑
    定人張漢威於原審審理時結證在卷（見原審94年10月6日審
    判筆錄第10頁）。惟本院為查明被害人死亡究係因「輾壓」
    或「擠壓」所致，函請法務部法醫研究所再行說明，據覆稱
    ：「『擠壓』與『輾壓』在現場之鑑定上應可查明屍體有否
    移位之情況。原鑑定書內所述重型車輛『輾壓』所致是以真
    受傷之程度及部位而研判，解剖所見之全身性嚴重鈍傷骨折
    及內臟損，已包括了頭頸部、胸腹部等處所非單純戴安全帽
    之頭部受『擠壓』，所有之傷在同一時間發生。已知身體因
    重量而未曾移動，應考慮『輾壓』是真」等語，有該所95年
    6月7日法醫理字第0950002256 號函附於本院卷可參，是本
    院參諸被害人受傷部位包括內臟及胸腹部等處非單純頭部『
    擠壓』造成之傷害，仍認定被害人係遭被告駕駛之全聯結車
    母車右後輪「輾壓」其頭部及身體，致受有全身重度鈍傷、
    骨折、內臟損傷及出血性休克立即死亡。
六、前開肇事地點即臺北縣板橋市○○路○段443巷口設置有「禁
    止大貨車與聯結車進入」之禁制標誌，為被告所自承，並有
    現場照片在卷可憑，雖該禁制標誌附牌以文字載明「禁止15
    噸以上砂石車進入」，且按「標誌得視需要加裝附牌，俾使
    車輛駕駛人及行人對於標誌圖案之含義易於瞭解」；又「標
    誌之有效範圍、限制、遵行時間、加設附牌或附加英文說明
    ，除本規則已有規定外，由主管機關視實際情況定之」，為
    道路交通標誌標線號誌設置規則第14條、21條所明定。惟查
    : 上址巷口既設有「禁止大貨車與聯結車進入」禁制標誌及
    以文字載明「禁止15噸以上砂石車進入」之附牌，即表明除
    15噸以下之砂石車得進入外（按應係工程或建築工地所需）
    ，其餘大貨車與聯結車均禁止進入，此乃為當然之解釋。本
    件被告駕駛之全聯結車，空車時即為16公噸，有臺灣板橋地
    方法院檢察署93年1月13日勘驗筆錄及聯結車照片附卷可稽
    （見93年度相字第89號相驗卷宗二第308、253至255頁），
    自應同受禁止。參以被告於原審審理時自承伊轉入443巷後
    ，即無法看到後面的子車等語（見原審94年11月9日審判筆
    錄第11頁），益徵在該巷口聯結車因存有無法觀照全部狀況
    而易使用路人生有安全危害，自應禁止進入該巷道，要無庸
    疑。
七、按駕駛人駕駛汽車，應遵守道路交通標誌、標線、號誌之指
    示；又轉彎車應讓直行車先行，道路交通安全規則第90 條
    、第102條第1項第6款分別定有明文。本件被告駕駛之聯結
    車車長、車寬、車重均大於附牌所示之15噸以上砂石車，於
    行經前開地點，應注意遵守交通標誌情事以及轉彎車應讓直
    行車先行，且依當時情形，天候陰、晨間有光線、視距良好
    ，路況係濕潤、無缺陷、無障礙物之柏油路面，有道路交通
    事故調查表在卷為憑，並無不能注意情事，竟疏未注意，逕
    自左轉進入設置有「禁止大貨車與聯結車進入」禁制標誌之
    中山路2段443巷口，且未讓直行車先行，適施俊豪騎乘車牌
    號碼DQQ-959號輕型機車沿中山路2段對向駛至，見狀停煞不
    及，行車失控後人車倒地，因乙○○於車輛轉彎時在駕駛座
    上無法觀顧母子全車四周狀況，未能注意施俊豪倒地，仍逕
    自繼續行駛，致上開全聯結車母車右後輪輾壓戴有安全帽之
    施俊豪頭部及身體，造成施俊豪頭部及全身重度鈍傷、骨折
    、內臟損傷出血性休克立即死亡，自難辭過失罪責。被害人
    施俊豪確因本件車禍死亡，被告之過失行委與被害人之死亡
    結果間，自具相當因果關係。綜上所述，被告前開自白與事
    實相符，本件事證明確，被告犯行洵堪認定。
八、查被告以駕駛聯結車為業，係從事駕駛業務之人，為其所自
    承，是其駕車過失肇事，致人於死，核其所為，係犯刑法第
    276條第2項之業務過失致人於死罪。
九、原審因予論罪科刑，固非無見。惟查：被告於上訴本院期間
    ，與被害人家屬達成民事和解，賠償新臺幣四百萬元，並已
    全數償付完畢，有和解書在卷為憑，並經被害人家屬甲○○
    於本院審理時供明在卷，原判決未及審酌被告此部分犯罪之
    情狀，遽認被告未與被害人家屬和解而量處罪刑，殊嫌欠當
    。被告上訴意旨，指摘原判決量刑過重，為有理由，應予撤
    銷改判。爰審酌被告之過失程度、所生危害以及犯罪後已與
    被害人家屬達成和解，賠償損害，態度良好等一切情狀，量
    處如主文第2項所示之刑。查被告前此未曾受有期徒刑以上
    刑之宣告，有本院被告全國前案紀錄表在卷可稽，偶因一時
    疏虞，致罹刑章，經此科刑教訓，日後當知所警惕，而無再
    犯之虞，因認其所受上開刑之宣告以暫不執行為適當，併予
    宣告緩刑3年，以勵自新。
十、按行為後法律有變更者，適用行為時之法律。但行為後之法
    律有利於行為人者，適用最有利於行為人之法律，刑法第2
    條第1項定有明文。次按刑法施行法於95年6月14日修正，95
    年7月1日生效，其中第1條之1規定：「中華民國94年1 月7
    日刑法修正施行後，刑法分則編所定罰金之貨幣單位為新臺
    幣。94年1月7日刑法修正時，刑法分則編未修正之條文定有
    罰金者，自94年1月7日刑法修正施行後，就其所定數額提高
    為30倍。但72年6月26日至94年1月7日新增或修正之條文，
    就其所定數額提高為3倍。」，經與行為時法律即罰金罰鍰
    提高標準條例第1條比較結果，並無有利於被告，是就被告
    所犯刑法第276條第2項所定罰金數額之提高標準，自應適用
    行為時罰金罰鍰提高標準條例第1條前段之規定。再刑法第
    74條於94年2月2日修正，95年7月1日生效，被告行為後法律
    變更，經比較新舊法結果，針對本案情形，新法並未有利於
    被告，應依修正後刑法第2條第1項之規定，適用行為時之舊
    法，附此敘明。
據上論斷，應依刑事訴訟法第369條第1項前段、第364條、第299
條第1項前段，刑法第276條第2項、第2條第1項、行為時刑法第
74條第1款，行為時罰金罰鍰提高標準條例第1條前段，判決如主
文。
本案經檢察官呂光華到庭執行職務。
中    華    民    國    95    年    7     月    12    日
                  交通法庭  審判長法  官  陳貽男
                                  法  官  孫惠琳
                                  法  官  高明哲
以上正本證明與原本無異。
如不服本判決，應於收受送達後十日內向本院提出上訴書狀，其
未敘述上訴之理由者並得於提起上訴後十日內向本院補提理由書
（均須按他造當事人之人數附繕本）。
                                  書記官  李垂福
中    華    民    國    95    年    7    月    12    日
附錄本案論罪科刑法條全文：
刑法第276條
因過失致人於死者，處2年以下有期徒刑、拘役或2千元以下罰金
。
從事業務之人，因業務上之過失犯前項之罪者，處5年以下有期
徒刑或拘役，得併科3千元以下罰金。


司法院資訊處製作；財團法人民間司法改革基金會備份。
